【裁判字號】    97,建上易,10
【裁判日期】    971126
【裁判案由】    給付工程款
【裁判全文】
臺灣高等法院高雄分院民事判決        97年度建上易字第10號
上  訴  人  啟丞營造有限公司
                    之6
法定代理人  甲○○
訴訟代理人  洪條根律師
被 上訴 人  中華電信股份有限公司台灣南區電信分公司
法定代理人  丙○○
訴訟代理人  張盈盈律師
            嚴宮妙律師
            吳小燕律師
複 代理 人  許登科律師
上列當事人間因給付工程款事件，對於民國97年5 月29日臺灣高
雄地方法院97年度建字第10號第一審判決提起上訴，本院於97年
11月12日辯論終結，茲判決如下：
    主  文
原判決關於命上訴人給付「自民國九十六年十一月二十一日起至
清償日止，按每日新臺幣伍佰元計算之違約金」部分，超過自民
國九十六年十一月二十一日起至清償日止，以本金新台幣玖拾萬
元為計算，按年率百分之五計算之違約金部分，及該部分假執行
宣告之裁判均廢棄。
上開廢棄部分，被上訴人在第一審之訴及其假執行之聲請均駁回
。
其餘上訴駁回。
第二審訴訟費用由上訴人負擔。
    事實及理由
一、被上訴人主張：兩造於民國96年1 月25日簽訂工程契約（下
    稱系爭契約），由伊次承攬上訴人向第三人交通部高雄港務
    局（下稱港務局）承包工程中之「高雄港務局第34號碼頭門
    哨系統自動化車道遷移配合拆裝附掛設備及佈纜工程」部分
    （下稱系爭工程），工程款為新台幣（下同）900,000 元，
    上訴人應於驗收合格後10日內一次付清。並約定如逾期不履
    行，上訴人應加給按每日500 元計算之違約金，違約金以契
    約總價之20% 為上限。嗣系爭工程於96年9 月29日經港務局
    驗收合格，伊多次催討工程款，均遭上訴人藉詞拖延，迄未
    付款。爰依系爭契約之法律關係，求為命上訴人應給付伊90
    0,000 元，及自起訴狀繕本送達翌日起至清償日止，按年息
    5%計算之利息，暨自96年10月10日起至清償日止，按每日50
    0 元計算之違約金，其應計付之違約金以180,000 元為上限
    ，暨聲請以供擔保為條件之假執行宣告之判決。
二、上訴人則以：被上訴人因系爭工程無其他廠商可施作，竟主
    張過高之工程款，致伊不得不與其簽訂系爭契約，被上訴人
    之行為顯有違私法自治原則，且法律行為乘伊急迫、輕率、
    無經驗及不符誠信原則。又被上訴人未依原約定於施工時以
    新品替換舊品，並僅完成部分工程，其餘未完成部分皆由伊
    自行完成，被上訴人僅得請求其施作部分之工程款336,556
    元。再者，被上訴人未依約為系爭工程辦理保險，自應由其
    請求之工程款中扣除保險費。另兩造約定之契約期限為96年
    5 月31日，而被上訴人施作系爭工程於96年9 月29日始驗收
    合格，已為逾期完工，應依系爭契約給付伊逾期罰款，伊乃
    將此罰款請求權抵銷被上訴人請求之違約金等語，資為抗辯
    。
三、原審判決上訴人應給付被上訴人900,000 元，及自97年1 月
    17日起至清償日止，按年息5%計算之利息，暨自96年11月21
    日起至清償日止，按每日500 元計算之違約金，其應計付之
    違約金以180,000 元為上限，並駁回被上訴人其餘之請求，
    訴訟費用由上訴人負擔。上訴人就敗訴部分提起上訴，其上
    訴聲明：(一)原判決不利上訴人部分廢棄。(二)上開廢棄部分，
    被上訴人在第一審之訴駁回。被上訴人則答辯聲明：上訴駁
    回。（至原審就被上訴人請求自96年10月10日起至同年11月
    20日止之違約金判決其敗訴部分，未據上訴，業已確定。）
四、兩造不爭執及爭執事項：
甲、不爭執事項：
  (一)被上訴人於96年1 月25日與上訴人簽訂系爭契約，承攬上訴
    人向港務局承包工程中之系爭工程，總工程款900,000 元，
    約定於驗收合格後10日內一次付清。
  (二)被上訴人業已完工且經港務局驗收合格。
  (三)系爭工程由上訴人投保營造綜合險並繳納保險費。
乙、爭執之事項：
  (一)系爭契約是否有效？
  (二)被上訴人實際施作之項目為何？
  (三)保險費應否自被上訴人請求之工程款中扣除？
  (四)被上訴人請求違約金有無理由？
五、系爭契約是否有效？
  (一)按私法自治，係指個人得依其自由意思形成私法上權利義務
    關係之謂。是以當事人得藉法律行為從事交易活動，尤其是
    訂立契約以形成一定之權利義務關係，並自由決定契約內容
    。惟私法自治並非毫無限制，為維護公共利益及當事人利益
    ，法律乃就契約之內容加以明文限制，諸如：民法第71條規
    定，法律行為不得違反強制或禁止規定；民法第72條規定，
    法律行為不得背於公共秩序或善良風俗；民法第74條第1 項
    規定，法律行為，係乘他人之急迫、輕率或無經驗，使其為
    財產上之給付或為給付之約定，依當時情形顯失公平者，法
    院得因利害關係人之聲請，撤銷其法律行為或減輕其給付；
    民法第148 條第2 項規定，行使權利，履行義務，應依誠實
    及信用方法等是。
  (二)被上訴人主張於96年1 月25日與上訴人訂立系爭契約，承攬
    系爭工程，總工程款900,000 元，約定於驗收合格後10日內
    一次付清之事實，為上訴人所不爭執，並有系爭契約在卷可
    稽（原審卷第6 至11頁），堪信為真正。上訴人固抗辯，被
    上訴人因系爭工程無其他廠商可施作，而提出過高之工程款
    ，致上訴人不得不與被上訴人簽訂系爭契約，被上訴人之行
    為顯有違私法自治原則，且法律行為乘上訴人急迫、輕率、
    無經驗及不符誠信原則云云。惟查，系爭契約之內容並無違
    反法律強制或禁止規定，或背於公共秩序及善良風俗，且簽
    約過程乃上訴人所自主決定，自難認上訴人簽訂系爭契約係
    違反其自由意思，是應無違反私法自治原則可言。又依系爭
    契約所載，上訴人原係承攬高雄港務局「大華路34號登記站
    附近路段拓寬改善工程案」，而將其中拆裝第34查驗站出入
    口「高雄港務局自動門禁系統」鋼架附掛設備及網路佈纜工
    程委由被上訴人施作，此為上訴人所是認。且系爭工程為上
    訴人所自行設計，屬於智慧財產，並無取代性一節，業據被
    上訴人之助理工程師楊俊明證述明確（本院卷第40頁），是
    上訴人事先即明知向港務局承攬之工程，有包括僅被上訴人
    能施作之系爭工程，卻仍向港務局承攬，再將系爭工程發包
    被上訴人施作，可見上訴人對於系爭工程早有預見，並無急
    迫、輕率、無經驗，被上訴人亦無不符誠信原則情事。至上
    訴人雖提出港務局詳細價目表、單價分析表（原審卷第44至
    47頁），抗辯系爭契約所約定之工程款價格過高云云，惟該
    詳細價目表、單價分析表乃為上訴人與港務局間之契約約定
    ，並不足以證明即為系爭工程之合理承攬價格，參之被上訴
    人另提出與訴外人仁勝營造公司之報價單（原審卷第62頁）
    ，渠等約定單一車道之價格即為600,000 元，而系爭工程為
    兩車道，總價為900,000 元，並無價格不合理之處。此外，
    上訴人未能舉證證明兩造約定之價格有明顯過高之事實，自
    難認上訴人有暴利情事。從而，系爭契約之內容既無違反法
    律強制或禁止規定，或背於公共秩序及善良風俗，亦無其他
    顯不公平或不符誠信原則之情事，系爭契約即符合私法自治
    原則，應為有效，兩造自應依系爭契約之內容行使權利、負
    擔義務，應屬明確。
六、被上訴人實際施作之項目為何？
  (一)被上訴人主張系爭工程於96年9 月29日經港務局驗收合格通
    過等情，業據被上訴人提出港務局驗收紀錄為證（原審卷第
    12頁），上訴人對此並不爭執，惟抗辯系爭契約所約定事項
    ，其中鋼架遷移工程（包括鋼架基礎護牆拆除、鋼架基礎、
    紅綠燈基礎及護牆施作、鋼架拆除及安裝、標線標示施作項
    目）、及34號出入口辨識系統管線配置、PVC 管28mm, 厚2.
    7mmE管、PVC 輕便電纜0.5mm2*8C 、水電配管工、PVC 管80
    mm, 厚5.1mmE管、PVC 管52mm, 厚3.6mmE管部分，被上訴人
    均未施作，係由上訴人所施作，自應扣除此部分工程款，故
    上訴人僅應給付336,566 元云云，並提出港務局詳細價目表
    、單價分析表為據（原審卷第44至47頁），然詳細價目表、
    單價分析表係上訴人與港務局間承攬契約所約定施作事項，
    並非兩造間之契約，被上訴人自不受其拘束。
  (二)上訴人雖以系爭契約第1 條第3 款約定：「工程內容：工程
    地點原設出入口『高雄港務局自動門禁系統』鋼架遷移、附
    掛設備及網路佈纜工程共二車道，單一車道內容詳如下表」
    等語，該規定有記載鋼架遷移之工程，故系爭工程包括鋼架
    遷移、附掛設備及網路佈纜共3 項目云云。惟為被上訴人所
    否認，並主張系爭契約第3 條規定之「鋼架遷移」係用以說
    明附掛設備係隨鋼架遷移而遷移等語。經查，系爭契約開宗
    明義即約定：「茲就乙方（即上訴人）承包高雄港務局『大
    華路34號登記站附近路段拓寬改善工程案』，委託甲方（即
    被上訴人）拆裝第34查驗站出入口『高雄港務局自動門禁系
    統』鋼架附掛設備及網路佈纜工程事宜，雙方爰本誠信原則
    訂立本契約書，約定下列事項」等詞，已明白記載工程範圍
    僅就鋼架附掛設備及網路佈纜工程事項，而不含鋼架遷移工
    程在內。且系爭契約第3 條規定既有「內容詳如下表」之字
    句，並以附表列舉工程品名、數量、單位，即係以附表明示
    系爭工程內容，而該附表所列項目並無上開上訴人抗辯被上
    訴人未施作項目即「鋼架遷移工程包括鋼架基礎護牆拆除、
    鋼架基礎、紅綠燈基礎及護牆施作、鋼架拆除及安裝、標線
    標示施作項目、及34號出入口辨識系統管線配置、PVC 管28
    mm, 厚2.7mmE管、PVC 輕便電纜0.5mm2*8C 、水電配管工、
    PVC 管80mm, 厚5.1mmE管、PVC 管52mm, 厚3.6mmE管」部分
    ，則若上開項目為被上訴人應施作之工程，何以未就該項目
    、數量、單位必要之點約定明確？堪認此部分並非被上訴人
    應施作事項甚明。再參之證人即上訴人之品管主任乙○○證
    稱：鋼架移設時，先拆除鋼架上之電纜設備後，配置地下管
    線，再遷移門型鋼架，將門型鋼架上面之設備復原，之後佈
    設電纜等語（本院卷第36頁），顯見被上訴人施作之附掛設
    備係隨鋼架之遷移而為施工，是被上訴人主張系爭契約第3
    條規定之鋼架遷移係用以說明附掛設備係隨鋼架遷移而遷移
    ，應為可採。
  (三)至證人乙○○固又證稱：被上訴人應施作部分是車道出入口
    鋼架遷移，及鋼架上面之設備及佈纜配置，這是契約約定被
    上訴人應施作部分，實際上被上訴人只有施作鋼架上設備遷
    移及佈纜配置，其餘皆是上訴人自行施作，又契約約定「配
    管」及「配線」均應由被上訴人施作，後來配管由上訴人施
    作等語（本院卷第34、35頁），惟證人乙○○自承未參與系
    爭契約之訂定，且為中途參與系爭工程，參與施作時，上訴
    人之負責人即表示鋼架遷移部分由上訴人自行施作，並對配
    管為何由上訴人施作，並不清楚等情（本院卷第34、35頁）
    ，是證人乙○○既未參與系爭契約之簽訂，對於鋼架遷移及
    配管工程為何由上訴人自行施作之緣由亦不清楚，所述顯有
    偏頗之虞，尚不足採為有利上訴人之證據。又證人楊俊明證
    稱：上訴人之工程是道路拓寬，被上訴人只是配合門禁系統
    遷移，功能回復部分，此部分為被上訴人之技術範圍，至道
    路拓寬及鋼架遷移必須做基礎，屬於比較重型工程，非被上
    訴人技術範圍，且當時鋼架遷移是上訴人自動去施作完成，
    並沒有糾紛等語（本院卷第38、39頁），則上訴人係自動施
    作鋼架遷移及配管等工程，並無任何異議，益徵其明知系爭
    契約就此部分並非被上訴人之施作項目，甚為顯明。
  (四)上訴人另抗辯，兩造原約定被上訴人於施工時，應以新品替
    換舊品，惟因系爭契約係由被上訴人擬定，故未載明於契約
    中，被上訴人實際上亦未於施工時以新品替換舊品，故被上
    訴人請求之工程款應扣除其未使用新品部分云云，然被上訴
    人否認兩造曾有上開約定，上訴人未能舉證以實其說，自難
    信為真實。是以被上訴人請求全額工程款，洵屬有據，應予
    准許。
七、保險費應否自被上訴人請求之工程款中扣除？
  (一)上訴人抗辯，被上訴人未依系爭契約投保，保險費應自工程
    款中扣除云云。依系爭契約第3 條所約定之工程內容，第3
    大項為車道系統工程及保險，惟其細項僅有「自動化車道系
    統工程技術費」一項，而無保險費之項目（原審卷第7 頁）
    ，則系爭契約既未就被上訴人應投保之項目、標的、金額等
    必要之點達成協議，難認兩造已有應由被上訴人投保之合意
    。
  (二)又依系爭契約第10條第4 項：「乙方（即上訴人）所投保之
    營造工程綜合保險以及雇主意外責任險，須涵蓋甲方（即被
    上訴人）所承攬之工作範圍」，且上訴人確有投保營造綜合
    保險，此有該保險單可按（原審卷第87至95頁），故系爭契
    約之保險費應由上訴人負擔，至為明甚。
  (三)至系爭契約第9 條雖約定，工地正式驗收前，若遇颱風、地
    震、豪雨、洪水等不可抗力災害時，被上訴人應在災害發生
    後，按保險單規定向保險公司申請賠償，並儘速通知上訴人
    會同保險業主派員會勘等語，惟並未約定應由被上訴人投保
    及繳納保險費。況依上訴人所投保之營造綜合保險觀之，被
    保險人乃包括上訴人及上訴人之主次承包商，並有約定天災
    賠償之相關事項（原審卷第88、91頁），是被上訴人於天災
    發生且受有損害時，本即得依此營造綜合險向承保之保險公
    司求償，非謂被上訴人有投保之義務。是上訴人抗辯被上訴
    人未有投保，保險費應予扣除云云，自無可取。
八、被上訴人請求違約金有無理由？
  (一)系爭工程於96年9 月29日經港務局驗收合格，業如前述，依
    系爭契約第5 條約定：「驗收合格後10日內一次付清，不受
    契約期限限制」，是上訴人自應於同年10月9 日支付被上訴
    人工程款。又依系爭契約第14條約定：「一、本契約之任何
    一方怠於履行或違反本契約之約定時，他方應以書面通知違
    約之一方限期改善，如逾期未能改善，他方並得書面通知終
    止本契約，並要求損害賠償。二、每逾期一日扣罰：新台幣
    伍佰元整。三、逾期違約金額，以契約總價之百分之二十為
    上限」，惟被上訴人於驗收合格後，以存證信函催告上訴人
    應於96年11月20日前給付工程款，該存證信函並於96年11月
    9 日送達於上訴人，此有存證信函可憑（原審卷第13、14頁
    ），並為上訴人所不爭，上訴人迄未給付，是被上訴人請求
    上訴人自96年11月21日起給付違約金，即屬有據。
  (二)按當事人約定契約不履行之違約金過高者，法院固得依民法
    第252 條以職權減至相當之數額，惟是否相當仍須依一般客
    觀事實、社會經濟狀況及當事人所受損害情形，以為酌定標
    準，而債務已為一部履行者，亦得比照債權人所受利益減少
    其數額（最高法院49年台上字第807 號判例參照）。本件約
    定違約金每逾期1 日扣罰500 元，且以契約總價之20% 即18
    0,000 元為上限，經審酌上訴人自催告時起迄未付款，並參
    酌銀行存款利率非高，及社會經濟狀況等一切客觀情事，認
    本件違約金之約定第1 年即達180,000 元（500 ×365 ＝18
    2,500 ，以180,000 元為上限），合計為年率20% ，顯屬過
    高，故予酌減為以本金900,000 元為計算，按年率5%計算，
    並以180,000 元為上限，始為適當。
  (三)另上訴人雖以被上訴人亦逾期完成工程，其對被上訴人之逾
    期罰款請求權抵銷被上訴人請求之違約金云云，惟上訴人曾
    具狀表示就工期逾期罰款部分不予追究等情（原審卷第71頁
    ），乃已免除被上訴人逾期罰款之給付責任，被上訴人既未
    對上訴人負有債務，則上訴人主張抵銷，自屬無據。
九、綜上所述，被上訴人依系爭契約之法律關係，請求上訴人給
    付900,000 元，及自起訴狀繕本送達翌日即97年1 月17日起
    至清償日止，按年息5%計算之利息，暨自96年11月21日起至
    清償日止，按年率5%計算之違約金，其應計付之違約金以18
    0,000 元為上限，為有理由，應予准許。逾此部分之請求，
    則無理由，應予駁回。原審就超過上開應准許部分，為上訴
    人敗訴之判決，並依聲請為附條件假執行之宣告，自有未合
    ，上訴意旨就此部分指摘原判決不當，求予廢棄改判，為有
    理由。至於上開應准許部分，原審判命上訴人給付，並為附
    條件准免假執行之宣告，核無違誤，上訴意旨，就此部分，
    仍執陳詞，指摘原判決不當，求予廢棄，為無理由，應駁回
    其上訴。又本件事證已臻明確，兩造其餘攻擊防禦方法及舉
    證，核與判決結果不生影響，爰不予論駁，併予敘明。
據上論結，本件上訴為一部有理由，一部無理由，依民事訴訟法
第450 條、第449 條第1 項、第79條，判決如主文。
中    華    民    國    97    年    11    月    26    日
                            民事第五庭
                                審判長法官  蔡明宛
                                法      官  曾錦昌
                                法      官  魏式璧
以上正本證明與原本無異。
本判決不得上訴。
中    華    民    國    97    年    11    月    26    日
                                書  記  官  林明威


司法院資訊處製作；財團法人民間司法改革基金會備份。
